【裁判字號】    94,訴,3508
【裁判日期】    950210
【裁判案由】    損害賠償等
【裁判全文】
臺灣臺北地方法院民事判決              94年度訴字第3508號
原      告  己○○
            丙○○
            丁○○
            癸○○
            庚○○○
            甲○○○
共      同
訴訟代理人  張靜怡律師
複  代理人  謝秉錡律師
            乙○○
                        樓
被      告  壬○○○
            辛○○
訴訟代理人  林東乾律師
被      告  南山人壽保險股份有限公司
法定代理人  子○○
訴訟代理人  謝宜珊律師
            戊○○
上列當事人間損害賠償等事件，本院於中華民國九十五年一月十
九日言詞辯論終結，判決如下：
    主  文
原告之訴駁回。
訴訟費用由原告負擔。
    事實及理由
壹、程序方面：按分別提起之數宗訴訟，其訴訟標的相牽連或得
    以一訴主張者，法院得命合併辯論。民事訴訟法第205條第1
   項定有明文。查本件與本院94年度訴字第587號損害賠償等事
   件，被告相同，訴訟標的相同，得以一訴主張，揆諸首開規
   定，本院得命二案件合併辯論，先予敘明。
貳、原告主張：
一、對於被告壬○○○與辛○○部分:
（一）被告壬○○○日前以「信實稅務顧問有限公司」 (下簡稱
      舊信實公司)財務規劃師之名義，表示欲替原告等規劃節
      稅事宜，因而出具「信實稅務顧問有限公司財務規劃師」
      之名片 (名片上並有被告辛○○之名義)，使原告等陷於
      錯誤，以為被告壬○○○係訴外人羅友三會計師所主持之
      「信實稅務規劃顧問股份有限公司」 (下簡稱信實公司)
      之財務規劃師，被告壬○○○並以見證原告等和受託人間
      所簽訂的股票信託契約書作為欺罔手段，使原告等陷於錯
      誤，以為委託專業的稅務規劃公司進行節稅規劃，進而交
      付被告壬○○○共新臺幣（下同）3,600,000元並依指示
      存入被告壬○○○之子辛○○之戶頭內。嗣後經原告等委
      任律師發函詢問信實公司，被告壬○○○是否為其財務規
      劃師，經信實公司明確回函告知，被告壬○○○並非該公
      司之財務規劃師，亦未曾授權被告壬○○○使用該公司之
      名片。並經信實公司提供通知被告壬○○○停止使用該公
      司名義對外經營業務之存證信函。另被告辛○○既於名片
      上出名為信實公司之財務規劃師，且借用戶頭與被告壬○○○，且知悉原告等匯款進入其戶頭，為詐欺行為之共同
      行為人。
（二）原告等受到被告壬○○○、辛○○之詐欺而為意表示，其
      意思表意自由權 (人格權)遭受侵害，而有財產上損害，
      爰依民法第184條第1項、第185條規定向被告壬○○○與
      辛○○請求共同侵權行為之連帶損害賠償。復因原告等受
      到被告壬○○○對詐欺而為委任之意思表示，爰依民法第
      92條規定撤銷委任之意思表示 (自支付命令裁定送達於被
      告時起，視同原告等撤銷其委任之意思表示)。既經撤銷
      ，被告所受之報酬 (包含己○○800,000元、丙○○800,
      000元、丁○○300,000元、癸○○300,000元、庚○○○
      300,000元、甲○○○300,000元)即屬於無法律上原因而
      受有利益，爰依民法第179條規定，請求被告等返還其所
      受之利益。
（三）被告未曾替原告處理購買公共設施保留地節稅事宜，關於
      前述合法節稅事宜透過南山人壽羅彩禎經理介紹之代書張
      景瑞先生代為處理，且被告除多次於原告處所當眾出示名
      片外，並謂已通過考試持有證照，對照時間點最多只可能
      具有國內普通金融證照。縱允其自稱財務規劃師無不當，
      原告亦是信任其為羅友三會計師主持之「信實稅務顧問股
      份有限公司」之「財務規劃師」，而非基於信任被告本身
      能力。
（四）本件舉凡繳納贈與稅、申請設立信託帳戶等事，皆非被告
      所處理，而係原告自己親友完成，更甚者，被告連股權
      信託最主要之目的即節所得稅之部分，亦遲至申報日期過
      後，才寄發存證信函表示要進行處理，被告雖遊說原告委
      託其辦理股權信託業務，惟被告就兩造當初達成委辦股權
      信託業務之重要之約定即由律師及會計師應就原告所簽訂
      之「股票信託契約書」進行認證，均未履行，更遑論有處
      理後續辦理股權信託及辦理節所得稅等重要流程，被告顯
      未依債之本旨提出給付，難稱已完成受託事宜。
二、 對於被告南山人壽保險股份有限公司（下簡稱南山人壽公
     司）部分：
（一）本件被告壬○○○及被告辛○○均為被告南山人壽公司之
      保險業務員，即為被告南山人壽公司之受僱人，卻藉著執
      行公司業務之機會以招攬保險業務之名趁機於訴外人己○○家中謊稱其同時具有信實公司之財務規劃師身份，可為
      原告進行節稅規劃，侵害原告表意自由之人格權，使原告
      委任被告壬○○○為其進行節稅之財務規劃，進而匯款於
      被告辛○○之帳戶，使原告受有財產上之損害，原告爰依
      民法第184、188條規定請求被南山人壽公司及被告壬○○○就原告基於精神表意自由權被侵害所受損害負連帶損害
      賠償之責。
（二）被告壬○○○所從事之工作既係保險招攬及保戶服務，則
      其於原告處所為保險招攬時，其本意確係在執行被告南山
      人壽公司所命令之職務。再者，業務之執行並非以形式上
      之上班時間為限，應審酌者乃被告壬○○○是否實質上從
      事公司業務之執行而定，是則其趁機遊說勸說可代為處理
      股票信託事務，仍應概括於職務執行範圍內，自應有民法
      第188條第1項前段之適用。
三、並聲明：被告壬○○○、辛○○、南山人壽公司應連帶給原
    告己○○800,000元、丙○○800,000元、丁○○300,000 元
    、癸○○300,000元、庚○○○300,000元、甲○○○
    300,000元，及自收受支付命令時起至清償日止按年息5%計
    算之利息。
參、被告壬○○○、辛○○則以下列辯詞置辯：
一、被告壬○○○並未出具「信實稅務顧問有限公司財務規劃師
    」之名片，致使原告陷於錯誤，而委任辦理股票信託節稅事
    宜，並交付酬金。被告壬○○○為資深之保險從業人員，長
    期為客戶辦理以保險及其他合法方式節稅事宜，具有財務規
    劃之專業知識，在我國尚無「財務規劃師」專業認證及考試
    前，以該職術自稱，並無不法。原告及其家族成員在委任被
    告壬○○○處理本件節稅案前，曾委託被告代為處理購買公
    共設施保留地抵稅事宜，是原告並非因誤認被告為信實公司
    財務規劃師，而委任被告處理本案，而係因對被告專業能力
    之信任而委任，並非受被告詐騙。
二、原告係委任被告壬○○○，而非委任信實公司處理本件節稅
    案，且被告壬○○○受任為原告處理股票信託節稅事宜後，
    即為原告整理股票，洽訂股票信託契約，代為申辦、繳納贈
    與稅並申請設立受託信託財產專戶等，完成受任事項，是原
    告給付報酬，係基於雙方委任契約之約定，而非受被告之詐
    騙。至原告等能否依「無特定受益人之股票信託」 (他益信
    託)方式節稅，雖因財政部之立場前後不一，而存有變數，
    惟被告已完成原告所委任之事項，斷不能以此拒付被告之酬
    金。原告等依民法第184條第1項、第185條規定訴請被告等
    連帶賠償及依民法第92條規定撤銷委任行為之意思表並依民
    法第179條規定請求被告返還不當得利等，並無理由。
三、被告辛○○僅係單純同意被告壬○○○與原告等使用其帳戶
    匯款，並未與原告等洽談本件委任事宜，對原告與被告壬○○○間有關本件之紛爭並不知情，自無共同侵權行為可言。
四、又被告壬○○○已憑專業知識為原告完成委任事項，原告等
    主張「若知被告壬○○○非信實公司規劃師，即不為委任之
    意思表示」，撤銷委任之意思表示，因原告未舉證證明「被
    告為信實公司之財務規劃師」為本件委任係成立之重要事項
    ，且復疏於在為委任之意思表示前向信實公司查證，難謂無
    過失，自不能撤銷其委任之意思表示
    。
五、並聲明：
（一）原告之訴及假執行聲請均駁回。
（二）如受不利判決，被告願供擔保，請宣告免為假執行。
肆、被告南山人壽保險股份有限公司則以下列辯詞置辯：
一、依保險法第8條之1規定及保險業務員管理規則第15條第3項
    規定，可知保險業務員執行職務之範圍僅在於招攬保險，而
    不及於其他非招攬保險事項，倘保險業務員對他人為招攬保
    險以外之行為，自非屬執行職務之概念。原告於起訴狀中主
    張，被告壬○○○自稱為信實公司之財務規劃師，對伊進行
    租稅規劃，並進而使伊交付款項予被告壬○○○及辛○○等
    事，均屬稅務處理上之問題，而非保險業務員招攬保險之執
    行職務範疇，二者性質迥然不同，被告壬○○○、辛○○對
    於原告所為之侵權行為，係屬其個人之犯罪行為，與保險招
    攬之執行職務內容完全無關，並無民法第188條之適用。
二、其次，南山人壽與壬○○○、辛○○間之契約是否為僱傭契
    約，應就壬○○○、辛○○提供勞務時有無時間性、場所之
    拘束性，以及南山人壽對於勞務給付方法之規制程度，南山
    人壽有無一般指揮監督權等等要件，綜合判斷之。業務員壬○○○、前業務務員辛○○對南山人壽公司所負之義務僅為
    招攬保險，非每日固定上下班，無固定工作時間，又伊等對
    於保險招攬之履行方法具有個人裁量權，南山人壽公司對於
    伊等招攬保險之方式並無指揮監督權限。業務員壬○○○、
    前業務員辛○○對於南山人壽公司之報酬收取方式，並非採
    取底薪制，而係依照每月交易完成之保險契約保費金額，來
    計算佣金。被告南山人壽公司與被告壬○○○、辛○○間之
    關係非屬僱傭契約，而係承攬契約，故無民法第188條規定
    之適用。
三、並聲明：原告之訴駁回。
伍、兩造不爭執之事實:
一、被告壬○○○曾收受原告所給付之報酬共3,600,000元，該
    款項連同處理股票信託事宜所需繳納之贈與稅及原告家族其
    他成員委託處理相同事項之報酬等均匯入被告曾傑之金融機
    構帳戶內。
二、被告壬○○○以見證人之身分，見證原告與受託人間所簽訂
    之股票信託契約。
三、被告壬○○○、辛○○均被告南山人壽公司之保險業務員。
    且經被告南山人壽公司授權招攬保險事宜。
陸、得心證之理由:
一、原告主張被告壬○○○施用詐術使原告陷於錯誤，被告辛○○為共同侵權行為人云云，業為被告所否認，並為上開之辯
    詞，故本件爭執點在於被告壬○○○是否施詐術使原告陷於
    錯誤？茲分述如下：
（一）按民法上所謂詐欺，須有欲使相對人陷於錯誤，故意示以
      不實之事，令其因錯誤而為意思表示之行為，始足當之。
      最高法院87年度台上字第548號判例意旨參酌。查原告所
      提出之被告壬○○○名片上固載有舊信實公司財稅規劃師
      字樣，且信實公司亦表示被告壬○○○非信實公司之財稅
      規劃師，亦固有被告壬○○○名片、信實公司存證信函影
      本可證，惟查被告壬○○○曾應信實公司之請，為信實公
      司客戶講授「稅源開發」專題，此有被告壬○○○提出之
      專題演講內容影本為證（見卷第21至23頁），可見被告壬○○○在節稅方面確有涉獵，又查被告壬○○○在受任為
      處理股票信託節稅事宜後，確有為原告洽訂股票信託契約
      ，代為申辦、繳納贈與稅並申請設立受託信託財產專戶等
      情，此亦有原告提出之股票信託契約書、贈與稅繳納證明
      書影本可憑（見卷第8頁至13頁、第16頁至21頁），且與
      原告為同一家族共同委託被告壬○○○辦理事宜之共同原
      告陳惠文於94年度訴字第587號94年5月19日言詞辯論期日
      亦稱「被告壬○○○把整個動作告訴我們後，我們照著做
      」等語（見94年度訴字第587號卷第196頁）、「被告壬○○○實際提供四部分：１、以報章簡介的提供做為客戶判
      斷的依據２、協助原告簽立信託給其自己哥哥己○○股權
      信託契約３、要求原告繳清結清贈與稅４、要求原告之委
      任人癸○○自行辦理股權信託登記事宜」（見94年度訴字
      第587號卷第211頁），可知被告壬○○○確曾就原告委任
      事項為處理，雖原告主張被告壬○○○僅告知原告如何辦
      理，未親自代辦，且許多事項漏辦等語，然此為兩造在委
      任事項處理程度上認知之差距而已，且縱然有漏辦事項，
      亦至多被告壬○○○有不完全給付之債務不履行問題而已
      ，是以被告壬○○○以自有經驗，確有相當程度為原告辦
      理節稅事宜，自難認為不實，尚與詐欺要件不符，自不構
      成侵權行為。
（二）又查被告壬○○○雖自認伊確有拿上開名片予原告之事實
      （見94年度訴字第587號卷第194頁），惟查財稅規劃師並
      無如律師、醫師有經國家專門技術考試資格，非有該資格
      不能執行該職務，為兩造所不爭執，另查證人即原告之大
      嫂，與原告共同委託辦理節稅事宜之癸○○證稱：「（被
      告訴訟代理人林問：你否透過被告同事羅彩禎介紹才認識
      被告？）是。我是希望他幫忙找代書。（被告訴訟代理人
      問：是否知道被告與羅同在南山人壽上班？）我只知道被
      告壬○○○在南山人壽，幫他們學員上  財產方面的課程
      。（被告訴訟代理人問：羅是否有告訴你，被告壬○○○
      是他的同事？）他說被告壬○○○是南山人壽中區很有名
      的講師。」等語（見94年度訴字第587號卷第205頁），可
      見原告在拿到名片前，已知聞被告在財務規劃上有所涉獵
      ，且知被告為南山人壽公司之員工，而所謂財務規劃師亦
      非國家認定代表一定專業水準之資格，故原告主張係相信
      被告為「信實公司」之「財務規劃師」而陷於錯誤云云，
      即不可採，被告是否有財稅規劃師資格，在交易上亦顯非
      重要，另原告主張係相信被告況被告亦確指導或代辦部分
      節稅事宜，已如前述，原告即非因被告詐欺而陷於錯誤，
      從而原告主張被告詐欺或錯誤而撤銷委任意思表示，亦屬
      無據。原告既不得主張錯誤或詐欺而撤銷意思表示，則兩
      造委任關係仍存在，被告壬○○○自得受有報酬，原告主
      張被告壬○○○經由被告辛○○帳戶收取費用之法律上原
      因不存在云云，亦不足採。
（三）再查被告辛○○從未與原告接洽有關節稅事宜，為原告所
      不否認，且被告壬○○○並未構成詐欺之侵權行為，已如
      前述，則單以被告辛○○提供帳戶同意匯入款項之行為，
      尚難以認定有何詐欺之情，自亦無被告壬○○○、辛○○
      有共同侵權行為之情。
（四）又按受僱人因執行職務，不法侵害他人之權利者，由僱用
      人與行為人連帶負損害賠償責任。民法第188條第1項前段
      固定有明文。查被告壬○○○未構成侵權行為，已如前述
      ，則被告南山人壽公司縱與被告壬○○○間係僱傭關係，
      揆諸前開規定反面解釋，被告南山人壽公司自無負任何連
      帶賠償責任之理。
二、綜上所述，原告主張依侵權行為、不當得利法律關係，請求
    被告壬○○○、辛○○、南山人壽公司連帶給付原告己○○
    800,000元、丙○○800,000元、丁○○300,000元、癸○○
    300,000元、庚○○○300,000元、甲○○○300,000元，及
    自收受支付命令時起至清償日止按年息5%計算之利息云云，
    為無理由，應予駁回。
三、因本案事證已臻明確，兩造其餘主張陳述及所提之證據，經
    審酌後，認與判決結果無影響，爰不一一論駁，附此敘明。
柒、結論：本件原告之訴，為無理由，並依民事訴訟法第78條，
    判決如主文。
中    華    民    國    95    年    2     月    10    日
                  民事第二庭    法  官  黃雯惠
以上正本係照原本作成。
如對本判決上訴，須於判決送達後20日內向本院提出上訴狀。
中    華    民    國    95    年    2     月    10    日
                                書記官  林玗倩


司法院資訊處製作；財團法人民間司法改革基金會備份。
